高雄高等行政法院簡易判決　　　　　　　　　　　　　九十二年度簡字第三七四號
　　原　　　告　甲○○○
　　訴訟代理人　丁○○
　　　　　　　　　　　　　　　.
　　被　　　告　財政部高雄市國稅局
　　代　表　人　乙○○　局長
　　訴訟代理人　丙○○
右當事人間因綜合所得稅事件，原告不服財政部中華民國九十二年十月二十八日台財
訴字第０九二００四九九八五號訴願決定，提起行政訴訟。本院判決如左：
    主  文
訴願決定及原處分（復查決定含原核定處分）均撤銷。
訴訟費用由被告負擔。
    事實及理由
一、緣原告九十年度將所有位於高雄市○○區○○街四十三之三號房屋（下稱系爭房
    屋），提供訴外人黃克群作住家使用，未申報租賃所得，被告初查乃依房屋評定
    現值之百分之十八，核定租賃收入為新台幣（下同）四０、三二０元，減除百分
    之四十三必要費用後，核定租賃所得為二二、九八二元，合併核定原告綜合所得
    稅。原告不服，申經復查，未獲變更；提起訴願，亦遭駁回；遂提起本件行政訴
    訟。
二、原告起訴主張略謂：(1)原告所以將系爭房屋無償供予大伯之子（即原告配偶哥哥
    之小孩）黃克群居住，乃因黃克群母親已亡故，父親又因有案遭通緝，行蹤不明
    ，原居住房屋遭到拍賣，眼見大伯之子黃克群即將流離失所，原告遂將閒置房屋
    於八十八年八月起供黃克群居住，當時黃克群剛滿二十歲，賦閒在家，且於翌年
    五月入伍服役，九十一年二月退伍，根本無能力支付租金，甚至連該屋之水電費
    用均由原告支付。原告將此房子供大伯之子無償居住之情亦為鄰居所知悉，被告
    竟不予採證，實不合理。(2)查所得稅法施行細則第八十八條所定：「將財產無償
    借與他人使用者，應由雙方當事人訂立無償借用契約，經雙方當事人以外之二人
    證明確係無償借用及法院公證」，係就如何認定「無償使用」事實證據方法之指
    示性、技術性規定，惟並未限制當事人提出反證，且非以「無償借用契約之訂立
    」及「法院公證」為財產借予他人使用之唯一證據方法，是被告以「未提示系爭
    房屋無償借與他人之公證契約書供核」為理由，逕予設算租金，即有認事用法之
    錯誤。(3)又本件應否核課所得即應回歸母法即所得稅法第十四條第一項第五類第
    四款規定是否「確係無償且非供營業或執行業務者使用」之要件。查本件系爭房
    屋無償借用之對象黃克群係原告大伯之子，有兄弟情誼之親屬關係，其又有母親
    亡故，父親因案遭通緝之悲慘遭遇，且黃克群當時剛滿二十歲，賦閒在家，客觀
    上亦無支付租金之能力，在此情況下，依社會之通念及人情之常，身為長輩的我
    們，理應善加照顧，焉有再予收取租金之理，且該房屋之水電費亦均由原告支付
    ，此項應由居住使用者負擔之費用既亦由原告支付，依舉輕明重法理，焉有再收
    租金之理，惟被告仍以公證契約書為唯一要件，漠視原告所提出之客觀事實及證
    據，要屬違法之課徵等語，請求撤銷訴願決定及原處分（含復查決定）。被告則
    以：系爭房屋既供訴外人黃克群住家使用且原告既未能提供系爭房屋無償借用他
    人之公證契約書供核，被告參照當地一般租金情況，計算租金收入，核無違誤，
    且查黃克群八十八年度有薪資所得，其本身能自食其力等語置辯，並請求判決駁
    回原告之訴。
三、按「個人之綜合所得總額，以其全年左列各類所得合併計算之：‧‧‧第五類：
    租賃所得及權利金所得：．．．四、將財產借與他人使用，除經查明確係無償且
    非供營業或執行業務者使用外，應參照當地一般租金情況，計算租賃收入，繳納
    所得稅。」行為時所得稅法第十四條第一項第五類第四款定有明文。又司法院釋
    字第二一七號解釋文明示：「憲法第十九條規定人民有依法律納稅之義務，係指
    人民僅依法律所定之納稅主體、稅目、稅率、納稅方法及納稅期間等項而負納稅
    之義務。至於課稅原因事實之有無及有關證據之證明力如何，乃屬事實認定問題
    ，不屬於租稅法律主義之範圍。」又按「所得稅之徵收，以已實現之所得為限，
    不包括可能所得在內。」改制前行政法院即現在最高行政法院著有六十一年度判
    字第三三五號判例可資參照。是以，納稅義務人將財產借與他人使用，如經查明
    確係無償且非供營業或執行業務者使用，即不得予以計算租賃收入，課徵所得稅
    ，合先敘明。
四、經查，本件被告以原告九十年度將系爭房屋提供訴外人黃克群作住家使用，未申
    報租賃所得，被告初查乃依當地一般租金標準（即房屋評定現值之百分之十八計
    算），核定租賃收入為四０、三二０元，減除百分之四十三必要費用後，核定租
    賃所得為二二、九八二元，合併核定原告綜合所得稅，固非無見。惟查，系爭房
    屋係原告於八十八年八月起即無償借與其大伯之子黃克群居住，迄今並未收取租
    金，尚且代為支付該屋一切水電等費用等情，業據原告提出黃克群及系爭房屋附
    近鄰居張趙來富、林美伸出具之證明書各一紙為證（見本院卷第十一、十二頁）
    ，並經證人即訴外人黃克群到庭證述略稱：八十八年間因房子被法院拍賣，原告
    即將系爭房屋出借渠一人使用，渠並未支付租金，當時並未訂立使用借貸契約，
    九十年之前該房屋水電費均由原告負擔等語，核與其出具之前開證明書內容相符
    ，上述證物及證言之真正，被告亦無所爭，足見系爭房屋於九十年度確係原告無
    償借予黃克群使用，堪予認定。
五、被告雖以：原告並未提示系爭房屋無償借用他人之公證契約書供核，與所得稅法
    施行細則第八十八條規定不符，被告參照當地一般租金情況，計算租金收入，核
    無違誤云云置辯。惟按所得稅法施行細則第八十八條所定「將財產無償借與他人
    使用者，應由雙方當事人訂立無償借用契約，經雙方當事人以外之二人證明確係
    無償借用及法院公證。」僅係就行為時所得稅法第十四條第一項第五類第四款規
    定之「無償使用」事實如何認定及其證據方法之指示性、技術性規定而已，並未
    限制當事人提出反證，法院亦有調查其他證據之義務。蓋財產交由他人使用，以
    有償為常態，故納稅義務人主張將財產借與他人無償使用，應就無償使用之事實
    負舉證責任，上開規定乃便利納稅義務人舉證之例示規定，亦即若納稅義務人依
    該細則規定方式為之，得免除舉證責任，然舉證方法尚非以所得稅法施行細則第
    八十八條所定之方式為限。且按將財產提供他人使用者，所得稅法第十四條第一
    項第五類第四款雖有設算租賃收入之規定，然該條款亦將「經查明確係無償且非
    供營業或執行業務者使用」之情形排除在外，此觀之該條款之規定自明。本件原
    告雖未依所得稅法施行細則第八十八條所定方式舉證系爭房屋係無償借與其姪子
    黃克群使用，並未收取租金或使用費，然其已依其他方法舉證並經本院實質調查
    證據，審認屬實，則依上開所得稅法第十四條第一項第五類第四款規定，即得免
    設算租賃收入。被告就原告所舉上開事證未能進一步查證是否有無償借用情形，
    僅以當事人就系爭房屋並未訂定經法院公證之無償借用契約，即逕予設算租賃收
    入，課徵所得稅，於法即有未合。
六、綜上所述，原告所有系爭房屋既係無償借與姪子黃克群使用，並無租金收入，被
    告逕依房屋評定現值百分之十八，設算租賃收入四０、三二０元，減除百分之四
    十三必要費用後，核定租賃所得為二二、九八二元，併課原告九十年度綜合所得
    稅，揆諸首揭法條之規定及說明，顯非適法；訴願決定未予糾正，同有可議，原
    告起訴意旨執以指摘，為有理由；爰將訴願決定及原處分（復查決定含原核定處
    分）均予撤銷，以期適法。並不經言詞辯論為之。
七、據上論結，本件原告之訴為有理由，依行政訴訟法第二百三十三條第一項、第二
    百三十六條、第一百九十五條第一項前段、第九十八條第三項前段，判決如主文
    。
中　　　華　　　民　　　國    九十三　　年　  　四　　　月　　　八　　　日
                              高雄高等行政法院第三庭
                                          法      官  江幸垠
右為正本係照原本作成。
如不服本判決，應於送達後二十日內，向本院提出上訴狀並表明上訴理由，如於本判
決宣示後送達前提起上訴者，應於判決送達後二十日內補提上訴理由書（須按他造當
事人人數附繕本）。
提起上訴應預繳送達用雙掛號郵票七份（每份三十四元）。
中　　　華　　　民　　　國    九十三　　年　  　四　　　月　　　八　　　日
                                          法院書記官  洪美智
附註：
行政訴訟法第二百三十五條（第一項、第二項）：
對於適用簡易程序之裁判提起上訴或抗告，須經最高行政法院之許可。
前項許可，以訴訟事件所涉及之法律見解具有原則性者為限。
